臺灣臺中地方法院民事判決　　96年度簡上字第20號
上　訴　人　遠東國際商業銀行股份有限公司
法定代理人　丙○○
　　　　　　　　　　　（送達代收人　許庭暉
訴訟代理人　乙○○
被上訴人　　甲○○
上列當事人間因清償借款事件，上訴人對於中華民國95年12月5
日本院豐原簡易庭95年度豐簡字第946號第一審判決提起上訴，
本院於96年6月1日言詞辯論終結，判決如下：
    主    文
原判決關於駁回上訴人後開第二項之訴部分，及訴訟費用之裁判
，均廢棄。
被上訴人應給付上訴人新台幣壹拾貳萬伍仟玖佰柒拾玖元，及自
民國九十五年四月二十六日起至清償日止，按年息百分之五計算
之違約金。
其餘上訴駁回。
第一、二審訴訟費用，均由被上訴人負擔。
    事實及理由
一、上訴人於原審起訴主張：被上訴人於民國（下同）94年9月1
    0日與上訴人訂立小額信用貸款契約，向上訴人借款新台幣
    （下同）143, 976元，約定還款方式為自上訴人實際撥貸日
    之次月25日起，分24期攤還，還款期間自94年9月22日（即
    實際撥貸日）起至96年9月22日止，依兩造契約書約定，被
    上訴人如不按月攤還，即喪失分期償還期限利益，上訴人得
    不經催告，並得要求被上訴人清償所有未到期之分期付款債
    務並加計違約金。詎被上訴人自95年4月25日起即未依約繳
    納本金，已喪失分期償還期限利益，全部債務視為到期，被
    上訴人尚積欠125,979元之本金及自95年4月26日起至清償日
    止，按日息萬分之5（即年息百分之18.25）計算之違約金，
    為此爰依小額信用貸款契約請求。（上訴人於原審聲明：被
    上訴人應給付上述積欠之金額及違約金。原審為上訴人敗訴
    之判決，上訴人聲明不服提起上訴）。其上訴聲明為：原判
    決廢棄，被上訴人應給付上訴人125,979元，及自95年4月26
    日起至清償日止，按年息18.25％計算之違約金。並補陳：
    （一）被上訴人與訴外人山基電信股份有限公司（下稱山基
    公司）間係成立購買電信設備或提供電信設備服務之「買賣
    契約關係」，而上訴人與被上訴人間則為「消費借貸契約關
    係」，要屬不同之法律關係。基於債權相對性原則，被上訴
    人不得以其與訴外人山基公司間之事由，對抗上訴人。換言
    之，被上訴人不得持其與山基公司間買賣契約之抗辯事由對
    抗上訴人。(二)上訴人與山基公司簽署之合作協議書「肆、
    誠信原則四」固約定：「若因乙方（即山基電信公司）之因
    素而導致申請人要求中止（應為「終止」之誤）契約或拒付
    剩餘之貸款本金時，乙方願無條件就所收取貸款之範圍，償
    還申請人在甲方（即原告）所貸款之餘額」，惟該條約定並
    非山基公司與上訴人間業已成立一「以上訴人可歸責於山基
    公司之事由終止與山基公司之契約」為停止條件之債務承擔
    契約，如被上訴人以可歸責於山基公司之事由終止契約，且
    尚積欠上訴人貸款時，山基公司應無條件承擔被上訴人對於
    上訴人所負之貸款債務，且承擔之範圍以山基公司收取之貸
    款範圍為限；而是，若因山基公司之因素導致被上訴人拒絕
　　清償貸款時，山基公司願就收取貸款之範圍內，利於保證人
  　之地位對被上訴人付清償之責等語。
二、被上訴人則以：
（一）被上訴人購買山基公司之產品，係得分期付款，被上訴人
      亦與上訴人辦理小額信用貸款以分期付款之方式清償被上
      訴人對山基公司所負之各期價款債務，上訴人將被上訴人
      向其借貸款項，未知會被上訴人，亦未得被上訴人同意，
      一次全部撥付與山基公司，上訴人核貸之款項悉數為山基
      公司席捲而走，其因而所致之倒帳風險，自應由上訴人自
      行承擔。
（二）被上訴人與上訴人間小額信用貸款契約雖約定被上訴人不
      得以與山基公司之債權債務糾紛拒絕給貸款，惟系爭小額
      信用貸款申請書暨契約為上訴人單方面預先制定條款內容
      並大量印製，以供不特定多數消費者填載向上訴人申請借
      貸款項，其性質屬定型化契約條款。依消費者保護法第十
      二條規定，定型化契約條款內容對被上訴人屬拋棄權利且
      顯失公平之約定，應屬無效，又申請人聲明書第二點固有
      ：「申請人茲此聲明並確認已審閱本消費借貸契約申請書
      各條內容至少五日以上且於完全瞭解並同意各項約定後始
      簽名或蓋章。」等語，惟亦與消費者保護法第十一條之一
      第一項之應有三十日以內之合理期間有違，亦屬無效。是
      系爭小額信用貸款上所載之不利被上訴人之條款不構成兩
      造間消費借貸契約之內容，上訴人依定型化契約條款之系
      爭小額信用貸款申請書請求被上訴人清償借款顯屬無據。
（三）訴外人山基公司與上訴人間之合作協議書，第壹節貸款產
      品說明之十二條約定：「交易中止－經申請人提出交易中
      止之申請時，一律視同貸款契約到期，乙方須於申請中止
      手續完成日起算七日內就其所應退費之額度償還申請人於
      甲方之貸款餘額，不足額部分申請人於十五日繳清。」、
      第肆節誠信原則之第三條約定：「當申請人要求中止契約
      時，乙方須通知甲方並優先將應退費金額用以償還申請人
      於甲方貸款之餘額，不得將應退費金額退還予申請人。」
      、同節第四條約定：「若因乙方之因素而導致申請人要求
　　　中止契約或拒付剩餘之貸款本金時，乙方願無條件就所收
  　　取貸款之範圍，償還申請人在甲方所貸款之餘額」等規定
    　，可知訴外人山基公司與被上訴人間之交易關係無論因何
      種事由而中止，依上開各條款之規定，訴外人山基公司均
      應對上訴人擔負應退費額度相同金額之償還貸款義務，而
      此一貸款償還義務即係源於被上訴人與上訴人間之系爭貸
      款契約。又依上訴人與山基公司之合作協議書，約定供購
      買山基電信公司之課程、產品消費者辦理信用貸款，上訴
      人並按分期付款期數扣取帳戶管理費再放款予山基公司（
      第壹節第七條、第十條），上開法律效果與山基公司將對
      被上訴人之電信服務費債權讓與上訴人相同。
（四）被上訴人與山基公司終止契約，山基公司依民法第二百六
      十三條準用第二百五十九條規定有回復原狀之義務，詎山
      基公司與上訴人依上揭合作協議書肆誠信原則第三條竟約
      定將被上訴人對山基公司之債權讓與上訴人，又上訴人與
      被上訴人間信用貸款契約之分期貸款尚未清償完畢，為保
      障上訴人之上開債權，山基公司就應退費金額內優先退還
      上訴人，顯於應退費金額內山基公司與上訴人約定為債務
      承擔，依民法第三百條規定，其債務於契約成立時，移轉
      至第三人，且不須債務人同意。
（五）依上揭合作協議書肆誠信原則第四條之約定，係就山基公
      司收取貨款範圍內為債務承擔，即此限度債務移轉至山基
      公司，消費者債務僅剩餘不足之部分，是上訴人既已與山
      基公司契約約定由山基公司承擔債務，且其所附債務承擔
      之停止條件業已成就，又被上訴人積欠之金額未逾山基電
      公司同意承擔之範圍，被上訴人貸款餘額即應由山基公司
      負清償之責等語置辯，並聲明：駁回上訴。
三、本院判斷：
（一）本件上訴人於原審主張之上揭事實，業據上訴人提出小額
      信用貸款申請書暨契約書、應攤還本息查詢等各一件為證
      ，被上訴人自認系爭信用貸款申請書上簽名為其所親簽，
      且對於系爭信用貸款契約書之真正及應攤還本息查詢等並
      未爭執，足堪信系爭信用貸款申請書暨契約書及應攤還本
      息查詢應屬真正。又被上訴人就其向山基公司購買３Ｇ省
      錢專案後，再向上訴人辦理系爭貸款以清償其向山基公司
      之債務，嗣於94年12月12日因山基公司通訊服務品質不佳
      ，被上訴人乃將山基公司產品送回山基電信公司，並繳付
      27051元予山基公司以解約等情，業據被上訴人提出第一
      商業銀行匯款申請書回條，及山基公司股份有限公司退貨
      同意書影本各一件為證，且上訴人對於被上訴人與訴外人
      山基公司解約一事並不爭執，堪信被上訴人以其與山基公
      司解除契約之抗辯為真實。雖被上訴人以上揭情詞置辯，
      惟查：
１、按被上訴人向上訴人貸款之用途僅限於給申請人（被上訴人
    ）指定受款廠商（山基公司）購買商品或服務而應向申請人
    指定受款廠商給付之價金或費用，不得作為其他目的之使用
    ，且上訴人得將貸款金額一次直接撥入申請人指定受款廠商
    指定之帳戶等情，為上開小額信用貸款契約書申請人茲此同
    意並聲明第一點所明定，且被上訴人緊接於其下方之第四點
    下方簽名，有上開小額信用貸款契約書在卷可按。且上訴人
    所提出之分期付款申請書上申請人聲明書第4條第1款亦定有
    ：「申請人（即被上訴人）瞭解並同意申請人與山基電信（
    下稱「申請人指定受款廠商」）間如有任何債權債務糾紛或
    其他法律上責任，概與貴行（指原告）無關。貴行僅提供小
    額信用貸款服務予申請人，並非申請人指定受款廠商之商品
    或服務之進口人、出賣人或經銷人，貴行與申請人指定受款
    廠商間亦無委任、代理、合夥關係，或對申請人指定受款廠
    商之商品或服務提供任何保障或擔保。申請人瞭解並同意貴
    行核准貸款後，將貸款金額一次直接撥入申請人指定受款廠
    商所指定之帳戶，與申請人以現金向申請人指定受款廠商一
    次直接給付商品或服務之價金相同，因此，如商品或服務發
    生任何爭議、有瑕疵或申請人指定受款廠商不履行債務或停
    止提供商品或服務，申請人應向申請人指定受款廠商主張權
    利，並不得以此作為拒繳任何應付貸款款項之抗辯。」等語
    。再參以被上訴人亦自認上開申請書係其向山基公司購買商
    品分期付款之用。則被上訴人與山基公司間應屬買賣契約之
    對價關係，其目的在於交付標的物及清償價金，上訴人與被
    上訴人間則應屬消費借貸契約之資金關係，其目的在於給付
    貸款及返還貸款。而上訴人直接對山基公司支付買賣標的之
    價金，使對價關係及資金關係上之債務因而獲得清償，僅係
    因被上訴人上開同意及聲明下即指示而為，上訴人並得一次
    直接撥入申請人（被上訴人）指定受款廠商（山基公司）指
    定之帳戶，至於如指示給付之原因關係（即對價關係及資金
    關係）具有瑕疵，基於債之相對性原則，仍應就個別給付關
    係分別對各基礎關係之當事人為主張，不得執對價關係所生
    之抗辯事由，對抗資金關係之當事人。是本件縱訴外人山基
    公司於其與被上訴人間買賣契約成立後，山基公司有債務不
    履行之情事，被上訴人所受損害，亦僅得向山基公司請求賠
    償，尚不得持其與山基公司間買賣契約所生之抗辯事由，對
    抗非買賣契約當事人之上訴人。被上訴人抗辯上訴人將被上
    訴人向其借貸款項，未知會被上訴人，亦未得被上訴人同意
    ，一次全部撥付與山基公司，上訴人核貸之款項悉數為山基
    公司席捲而走，其因而所致之倒帳風險，自應由上訴人自行
    承擔，並無可取。
２、被上訴人雖辯以：前開小額信用貸款申請書之有關不得以其
    與訴外人山基電信間之事由對抗上訴人之約定，屬定型化契
    約，該契約條款，已違反消費者保護法第12之規定，應屬無
    效等語。查，上訴人所提出之「申請書」其內容及申請書背
    面之「約定書」，雖係上訴人為與不特定多數申請分期付款
　　之消費者訂立同類契約之用，所提出預先擬定之契約條款，
  　參諸消費者保護法第2條第7款、第9款規定，固屬定型化契
    約條款及定型化契約。惟所謂定型化契約應受衡平原則限制
    ，係指締約之一方之契約條款已預先擬定，他方僅能依該條
    款訂立契約，否則，即受不締約之不利益，始應適用衡平原
    則之法理，以排除不公平之「單方利益條款」，避免居於經
    濟弱勢之一方無締約之可能，而忍受不締約之不利益，是縱
    他方接受該條款而締約，亦應認違反衡平原則而無效，俾符
    平等互惠原則（最高法院93年度台上字第710號判決意旨參
    照）。故定型化契約乃指當事人一方預定用於同類契約之條
    款而訂定之契約，該契約若有加重他方當事人責任之條款，
    因違反誠信原則，顯失公平而無效時，乃以契約當事人之一
　  方於訂約當時，處於無從選擇締約對象或無拒絕締約餘地之
    情況，而簽訂顯然不利於己之約定為其要件。依被上訴人所
    提山基公司申請入會辦法，被上訴人加入山基公司以「3G省
    錢專案」所招募之會員，其目的在獲得山基公司所提供予會
    員所享權益，諸如5年期限48,000元電話費、48組節費帳號
    （可轉換現金）、彩色照相節費手機．．等等，被上訴人始
    同意向上訴人辦理系爭借款，並由被上訴人按月分期償還
    5,99 9元，故被上訴人係為自身之利益考量，而與上訴人簽
    訂本件分期付款契約，若被上訴人認為申請書有關約定書條
    款內容，約定一切有關商品之契約上責任應由山基公司即經
    銷商負責，上訴人不負任何責任，對借款人之被上訴人顯失
    公平等情，自可拒絕與上訴人締約，選擇以給付現金方式予
    山基公司，被上訴人並非無從選擇而僅能與上訴人簽約，亦
　  不因其未加入山基公司成為會員或未向上訴人辦理本件分期
    付款而發生不利益，或經濟生活因此而受制於山基公司或上
    訴人，而不得不簽訂本件分期付款契約之情形，參諸前開說
    明，被上訴人本得任意拒絕簽訂本件分期付款契約，被上訴
    人既同意訂約，即不得任意指該契約條款為顯失公平而無效
    。是以，被上訴人上揭所辯並無可取。
３、按企業經營者與消費者訂立定型化契約前，應有30日以內之
    合理期間，供消費者審閱全部條款內容；中央主管機關得選
    擇特定行業，參酌定型化契約條款之重要性、涉及事項之多
    寡及複雜程度等事項，公告定型化契約之審閱期間，消費者
    保護法第11條之1第1項、第3項定有明文。惟上開規定係於
    92年1月24日所增訂，立法理由在於：維護消費者知的權利
    ，使其於訂立定型化契約前，有充分了解定型化契約條款之
    機會。如消費者已有詳細審閱契約之機會，該條之保護目的
    已達，故消費者於簽約審閱契約條款內容之期間，雖未達規
    定期間，惟企業經營者未有妨礙消費者事先審閱契約之行為
    ，消費者有充分了解契約條款之機會，且於充分了解後同意
    與企業經營者成立契約關係，基於其他考量而選擇放棄審閱
    期間者，要僅係消費者自行放棄權利，法無禁止拋棄之明文
    ，則在現代私法自治及契約自由原則之下，並無不可。本件
    「申請表左下方「申請人」簽名欄上方載明：「二、申請人
    茲此聲明並確認申請已審閱本小額信用貸款申請書暨契約各
    條款內容至少五日以上且於完全瞭解並同意各項約定後始簽
    名或蓋章。」等語並特別於上開文字劃底線，該內容於簽名
    前即可輕易看見，被上訴人實難推說不知，其抗辯於簽約時
    未給予合理契約審閱期間，難以採信，即使屬實，惟上訴人
    既未有妨礙被上訴人事先審閱契約之行為，且被上訴人於簽
    約前已有詳細審閱契約之機會，亦不得再依消費者保護法第
    11條之1規定，主張「申請書」及契約條款不構成契約之內
    容。
４、本件被上訴人與訴外人山基公司間應屬買賣契約之對價關係
    ，而上訴人與被上訴人間則應屬消費借貸契約之資金關係，
    業如前述，則基於債權相對性之原則，被上訴人與山基公司
    及被上訴人與上訴人間原係分別成立兩個不同之法律關係，
    上訴人於提供資金供被上訴人償付其向山基公司購買產品之
    價金時，即對被上訴人取得消費借貸之債權，亦即上訴人對
    被上訴人所存在之債權，係源於其貸款與被上訴人款項之原
    因關係而成立，並非係基因受讓自訴外人山基公司對被上訴
    人之價金請求債權，此從前開小額信用貸款申請書之當事人
    僅上訴人及被上訴人亦足徵之。則被上訴人辯以：依訴外人
    山基公司與上訴人間之合作協議書第壹節第十二條及第肆節
    第三條、第四條之規定，可知訴外人山基公司與被上訴人間
    之交易關係無論因何種事由而中止，依上開各條款之規定，
    訴外人山基公司均應對上訴人擔負應退費額度相同金額之償
    還貸款義務，而此一貸款償還義務即係源於被上訴人與上訴
    人間之系爭貸款契約等語，並無足取。又依上訴人與山基公
    司之合作協議書，既上訴人並非受讓山基公司之債權，則被
    上訴人自亦不得以本件係債權讓與，而主張依民法第299條
    債權讓之規定，以有關被上訴人與山基公司間之事由對抗上
    訴人。是以，被上訴人辯以：依上訴人與山基公司之合作協
    議書第壹節第七條、第十條，上開法律效果與山基公司將對
    被上訴人之電信服務費債權讓與上訴人相同等語，亦不足取
    。
５、依小額信用貸款申請書申請人聲明書第4項第1款：「．．．
　　．申請人瞭解並同意貴行（即上訴人）於核准本貸款後，將
  　貸款金額一次撥入申請人指定受款廠商（即山基公司）所指
  　定之帳戶，與申請人以現金向申請人指定受款廠商一次直接
    給付商品或服務之價金相同，因此，如商品或服務發生任何
    爭議、有瑕疵或申請人指定受款廠商不履行債務或停止提供
    商品或服務，申請人應向申請人指定受款廠商主張權利，不
    得以此作為拒繳任何應付貨款款項之抗辯。」，可知上訴人
    於94年9月22日撥款給山基公司，乃義務之履行，即使事後
    被上訴人與山基公司間之買賣契約遭解除，仍無礙於系爭契
    約之有效成立，於無消滅事由存在情況下，被上訴人無拒絕
    履行系爭契約義務之理由。雖被上訴人辯以：上訴人與被上
    訴人間信用貸款契約之分期貸款尚未清償完畢，為保障上訴
    人之上開債權，山基公司就應退費金額內優先退還上訴人，
    顯於應退費金額內山基公司與上訴人約定為債務承擔，依民
    法第三百條規定，其債務於契約成立時，移轉至第三人，且
    不須債務人同意等語。惟按債務之承擔，乃第三人與債權人
    或債務人所為以移轉債務為標的之契約，如債務人之債務並
    無移轉，而僅就其給付或履行方法有所約定，尚不得謂為債
　　務之承擔（最高法院69年度台上字第1597號參照）。本件上
  　開上訴人、山基公司之合作協議書之約定法律關係與被上訴
    人、上訴人間分屬二個不同之獨立法律關係，被上訴人上開
    所辯乃屬給付或履行方法有所約定，並未涉及債務承擔甚為
    明顯，則上訴人上開所辯亦不足取。
６、上訴人與山基公司所簽合作協議書第肆節第四條固約定上訴
    人於因山基公司因素而導致被上訴人要求中止契約或拒付剩
    餘之貸款本金時，山基公司願無條件就所收取貨款之範圍，
    償還被上訴人在上訴人所貸款之餘額，但該合作協議書之
　　內容，係上訴人與山基公司間之約定，且屬給付或履行方法
  　之約定，已如前述，基於契約相對性原則，只在上訴人與山
    基公司之間發生契約之拘束力，被上訴人不得在兩造間之契
    約關係上援引該約定而對抗上訴人；被上訴人已終止或解除
    與山基公司間之契約，或被上訴人因山基公司之債務不履行
    而受有損害，應向山基公司請求返還價金或請求賠償，要屬
    另一回事。被上訴人辯以：依上揭合作協議書第肆節誠信原
    則第四條之約定，上訴人既已與山基公司契約約定由山基公
    司承擔債務，且其所附債務承擔之停止條件業已成就，又被
　　上訴人積欠之金額未逾山基電公司同意承擔之範圍，被上訴
  　人貸款餘額即應由山基公司負清償之責等語，亦無足取。
（二）民法第250條第1項規定：「當事人得約定債務人於債務不
      履行時，應支付違約金。」第2項規定：「違約金，除當
      事人另有訂定外，視為因不履行而生損害之賠償總額。其
      約定如債務人不於適當時期或不依適當方法履行債務時，
      即須支付違約金者，債權人除得請求履行債務外，違約金
      視為因不於適當時期或不依適當方法履行債務所生損害之
      賠償總額。」同法第251條規定：「債務已為一部履行者
      ，法院得比照債權人因一部履行所受之利益，減少違約金
      。」同法第252條規定：「約定之違約金額過高者，法院
      得減至相當之數額。」又當事人約定契約不履行之違約金
      過高者，法院得減至相當之數額，此不問其作用為懲罰性
      抑為損害賠償之預定，均有其適用（參考最高法院70年度
      台上字第3796號判決要旨）。酌減之數額是否相當，應依
      一般客觀事實，社會經濟狀況、當事人實際上所受損害及
      債務人如能如期履行債務時，債權人可享受之一切利益為
      衡量標準。而債務已為一部履行者，法院亦得比照債權人
      所受利益減少其數額。是當事人所受之一切消極損害，即
      可享受之預期利益及積極損害，而為審酌（參照最高法院
      49年台上字第807號判例要旨）。系爭小額信用貸款契約
      書第6條約定：「違約金：如申請人延遲給付款項時，自
      應給付日之次日起至實際給付日止，按每日利息萬分之5
      乘以貸款餘額，給付違約金。」本件被上訴人未依約還款
      ，上訴人得依該約定請求違約金。本院審酌上訴人為銀行
      ，以存款、貸款為業，上訴人與被上訴人約定還款期限自
      94年9月22日起至96年9月22日止，並為違約金之約定，目
      的在促使被上訴人按期還款，而被上訴人自95年4月25 日
      起未依約繳款，上訴人所受損害、所失利益通常為被上訴
      人如能如期支付時該金額放款投資之收益等，目前社會經
      濟處於存款低利率之狀況，上訴人所受損害難謂重大等情
      ，認為依系爭契約約定之違約金依年息18.25%(即日息萬
      分之5)乘以貸款餘額計算，應屬過高，應予酌減為年息5%
      為適當。
四、綜上所述，被上訴人前述所辯均不可採，其既無法以與山基
    公司間之抗辯事由對抗上訴人，即應依其與上訴人間之貸款
    契約約定給付積欠之款項。惟兩造間消費借貸契約之違約金
    約定過高，應酌減為年息5%為適當。從而，上訴人請求被上
    訴人給付125,979元，及自95年4月26日起至清償日止按年息
    5% 計算之違約金部分，為有理由，應予准許，至逾此部分
    之請求，為無理由，應予駁回。原審就上開應准許部分，為
    上訴人敗訴之判決，尚有未洽，上訴意旨求予廢棄改判，為
    有理由，爰由本院予以廢棄改判如主文第2項所示。至於上
    訴人之請求不應准許部分，原判決為上訴人敗訴之判決，經
    核於法並無不合，上訴意旨求予廢棄改判，為無理由，應駁
    回其上訴。
五、本件事證已臻明確，兩造其餘之攻擊防禦方法及舉證，經本
    院斟酌後，認為均不足以影響本判決之結果，自無逐一詳予
    論駁之必要，併此敘明。
六、據上論結，本件上訴為一部有理由、一部無理由，依民事訴
    訟法第436條之1第3項、第463條、第450條、第79條，判決
    如主文。
中　　華　　民　　國　　96　　年　　6　　月　　15　　日
                  民事第二庭    審判長法  官　許冰芬
                                      法  官　林慧貞
                                      法  官　吳進發
正本係照原本作成。
本件不得上訴
中　　華　　民　　國　　96　　年　　6　　月　　15　　日
                                      書記官
